臺灣高等法院民事判決　　　　　　　　　　　　　　　九十二年度重家上字第三號
　　上　訴　人　辛○○
　　訴訟代理人　蔡文浩律師
　　上　訴　人　甲○○○
　　　　　　　　原名黃雅絹）.
　　訴訟代理人　邱六郎律師
　　複 代理 人　邱碩松律師
　　上　訴　人　丑○○
　　　　　　　　戊○○
　　　　　　　　丁○○
　　右二人共同
　　法定代理人　丙○○
　　被 上訴 人　寅○○
　　　　　　　　卯○○
　　 　　　　　 己○○
　　　　　　　　原名黃滿月）.
　　　　　　　　壬○○
　　　　　　　　午○○○
　　　　　　　　癸○○
　　　　　　　　庚○○
　　　　　　　　子○○
　　　　　　　　辰○○○
　　共　　　同
　　訴訟代理人　鄭潤祥律師
右當事人間因請求分割遺產事件，上訴人辛○○、甲○○○對於中華民國九十一年十
一月二十九日臺灣臺北地方法院九十一年度重家訴字第一○號第一審判決提起上訴，
本院於九十三年三月九日言詞辯論終結，判決如左：
    主      文
原判決廢棄。
兩造之被繼承人黃范桂香所遺坐落台北市○○區○○段二小段一四六地號土地權利範
圍全部及其地上建物門牌為台北市○○區○○里○○街九十四巷十弄十號權利範圍全
部，與坐落台北市○○區○○段四小段三十五地號土地應有部分四分之一及其地上建
物門牌為台北市○○區○○街七十四號四樓全部，與所遺金融機構存款及利息，准予
分割如附表一、二、三、四、五所示。
第一、二審訴訟費用由被上訴人寅○○、卯○○各負擔四分之一，被上訴人己○○負
擔六分之一，被上訴人壬○○、子○○各負擔八分之一，其餘由被上訴人庚○○、癸
○○、黃文枝、辰○○○各負擔四十八分之一。
    事實及理由
壹、程序方面：
一、按訴訟標的對於共同訴訟之各人必須合一確定者，共同訴訟人中一人之行為有利
    益於共同訴訟人者，其效力及於全體，不利益者，對於全體不生效力，民事訴訟
    法第五十六條第一款定有明文。次按「被上訴人對於上訴人甲乙丙丁四人提起請
    求分割遺產之訴，其訴訟標的對於共同訴訟之各人必須合一確定，茲上訴人甲乙
    提起上訴既屬合法，依民事訴訟法第五十六條第一項第一款之規定，其效力及於
    全體，雖共同訴訟人丙丁提起上訴未據繳納裁判費，亦未表明上訴理由，仍應認
    其上訴為合法，併予審判」，亦有最高法院三十三年上字第一八一四號判例意旨
    可資參照。查本件係請求分割遺產之訴，其訴訟標的對於共同訴訟之各人必須合
    一確定，是原審被告丑○○、戊○○、丁○○雖未聲明不服，仍為上訴人辛○○
    、甲○○○二人上訴效力所及，而應列為上訴人。
二、又上訴人丑○○、戊○○、丁○○經合法通知未於言詞辯論期日到場，核無民事
    訴訟法第三百八十六條所列各款情事之一，爰依被上訴人等之聲請，准由其一造
    辯論而為判決。
貳、實體方面：
一、被上訴人等主張：被繼承人黃范桂香已於民國八十九年十二月二十三日過世，所
    有繼承人分別為其配偶寅○○、次子卯○○、四子壬○○、五子辛○○、六子庚
    ○○、長女己○○、次女午○○○、三女癸○○、四女子○○、五女甲○○○、
    六女辰○○○等人，其中長子黃慶芳於八十八年二月十九日去世，由其子丑○○
    、戊○○、丁○○代位繼承，三子黃慶俊早於六十二年一月廿五日死亡，無子嗣
    故無繼承權；被繼承人黃范桂香遺留遺產計有：(一)不動產部分 (即如原判決附表
    一所示之四筆不動產 )：坐落台北市○○區○○段二小段一四六地號、地目建
    、面積廿五平方公尺、權利範圍全部之土地，暨其上未辦保存登記建物即門牌號
    碼：台北市○○區○○里○○街九十四巷十弄十號。坐落台北市○○區○○段
    四小段三十五地號，權利範圍四分之一，面積一一○平方公尺之土地，暨其上建
    號四○八二八號之建物即門牌號碼：台北市○○區○○街七十四號四樓。(二)存款
    債權部分 (即如原判決附表二所示之現金存款 )：台北郵局石牌支局定期儲金
    存單號碼00000000號整存整付金額新台幣（下同）八十三萬元。台北
    郵局石牌支局定期儲金存單號碼00000000號整存整付金額二百四十五萬
    一千元。台北郵局石牌支局定期儲金存單號碼00000000號整存整付金
    額二十三萬八千九百三十元。台北郵局石牌支局定期儲金存單號碼00000
    000號整存整付金額一百二十萬元。台北郵局興大支局活存帳號○四七八三
    五–○號存款二萬一千七百六十五元。台灣省合作金庫長春支庫活儲帳號○五
    六○三二號存款三萬九千四百零三元。台灣省合作金庫長春支庫整存整付儲蓄
    存款存單帳號0000000000000號存款六十三萬元。華泰商業銀行
    石牌分行存戶帳號第一七八一之00000000之九號存款金額四十萬元。
    華泰商業銀行石牌分行活儲帳號00000000之九號存款金額十五萬七千零
    六十元，共五百九十六萬八千一百五十八元，其中存款四十八分一即十二萬四千
    三百三十七元部分業已支付被繼承人黃范桂香之喪葬費用，合計上開遺產價值約
    為一千三百三十八萬六千六百五十八元，已向台北市國稅局申報並核發遺產免稅
    證明書；又被繼承人黃范桂香生前於八十九年八月四日立具遺囑 (下稱系爭遺囑
     )，見證人莊鵬飛律師、乙○○及巳○○○均於該代筆遺囑之當場，經立遺囑人
    黃范桂香同意指定為遺囑見證人而簽名，故該遺囑係符合法定生效要件，為此提
    起本訴，請求依系爭遺囑所定之分割方法分割遺產等語。
二、上訴人等則以：被繼承人黃范桂香於八十九年間已是八十歲高齡之人，身體極為
    虛弱，眼疾已嚴重到無法獨自離開住家之程度，豈能口述系爭遺囑所載分配之持
    分至幾分之幾，可見該遺囑並非被繼承人黃范桂香口述所作成；且該遺囑上所記
    載之三位見證人均非遺囑人所指定，其中見證人乙○○及巳○○○均非當場見證
    ，而係日後補行簽章，與代筆遺囑之要件不符，該遺囑應為無效。又訴外人黃慶
    芳於八十七年十二月十日立具遺囑，將其所有台北市○○區○○段五小段三三一
    地號、面積一四六平方公尺、應有部分四分之一暨其地上建物台北市○○街三百
    二十八號房屋 (下稱系爭房地 )遺贈與被繼承人黃范桂香，而黃慶芳已於八十八
    年二月十九日死亡，發生繼承效力，上開房地所有權本應為被繼承人黃范桂香所
    有，惟未列入被繼承人之遺產；嗣系爭房地於八十九年一月二十五日以買賣為原
    因移轉登記二分之一應有部分予被上訴人子○○，並於九十一年二月十五日以贈
    與為原因移轉登記二分之一應有部分予另被上訴人卯○○，然斯時黃慶芳早已死
    亡，如何能辦理買賣及贈與；再者，被上訴人辰○○○曾向被繼承人黃范桂香借
    貸二十一萬元，另被上訴人子○○替被繼承人保管若干現金、首飾、日幣及金幣
    ，凡此皆屬應繼財產，應一併列為被繼承人黃范桂香之遺產予以分割。此外，系
    爭遺囑侵害上訴人等之特留分等語，資為抗辯。
三、原審判決兩造之被繼承人黃范桂香所遺坐落台北市○○區○○段二小段一四六地
    號土地權利範圍全部及其地上建物門牌為台北市○○區○○里○○街九十四巷十
    弄十號權利範圍全部，與坐落台北市○○區○○段四小段三十五地號土地應有部
    分四分之一及其地上建物門牌為台北市○○區○○街七十四號四樓全部，准予分
    割如原判決附表一、三所示；兩造之被繼承人黃范桂香所遺金融機構存款及利息
    ，准予分割如原判決附表二所示，上訴人辛○○、甲○○○不服，提起上訴，其
    等於本院上訴聲明：(一)原判決廢棄。(二)原判決附表一所示之不動產變賣所得及附
    表二所列現金部分，由上訴人辛○○、甲○○○各分取十二分之一。被上訴人等
    則於本院答辯聲明：上訴駁回。
四、本件經依民事訴訟法第四百六十三條準用同法第二百七十條之一第一項第三款規
    定，整理並協議簡化爭點及不爭執點後，兩造同意僅就言詞辯論時所陳述之事實
    及主張之法律關係為論斷。經查，被上訴人主張：被繼承人黃范桂香於八十九年
    十二月二十三日死亡，其繼承人為兩造合計十四人，向台北市國稅局申報之遺產
    共計有如附表一所示之四筆不動產及如附表二所示之現金存款共五百九十六萬八
    千一百五十八元，其中存款四十八分一即十二萬四千三百三十七元部分，已用以
    支付被繼承人喪葬費用等情，業據其提出被繼承人黃范貴香除戶戶籍謄本、繼承
    系統表、台北市國稅局遺產免稅證明書影本、不動產登記謄本、公告現值查詢單
    、不動產所有權狀影本、房屋現值證明書影本、定期存單影本、存褶影本、喪葬
    費支出明細及證明單為證（見原審卷第十七頁、第四十至七九頁、第二二○至二
    三四頁），並為上訴人等所不爭執，堪認被上訴人等此部分主張之事實為真正。
    惟上訴人等否認系爭遺囑之真正，並以前開情詞置辯，是本案應予審究之爭點厥
    為：被繼承人黃范桂香之遺產範圍為何？系爭遺囑是否有效？被繼承人之
    遺產應如何分割？茲分述如下：
  (一)被繼承人黃范桂香之遺產為如附表一所示之四筆不動產及附表二所示之現金存款
    ：
    被上訴人等主張被繼承人之遺產僅有如附表一所示之四筆不動產及附表二所示之
    現金存款，至於台北市○○街之系爭房地係被上訴人子○○向黃慶芳之繼承人丑
    ○○所購買，並非被繼承人之遺產等語。上訴人等對於被上訴人等主張被繼承人
    在銀行之現金存款部分 (即如附表二所示)固不爭執 (見原審卷第二五五頁)，惟
    抗辯：被繼承人之遺產除如附表一、二所示之財產外，尚有黃慶芳遺贈與被繼承
    人之系爭房地，未列入被繼承人之遺產，且被上訴人辰○○○曾向被繼承人借貸
    二十一萬元，另被上訴人子○○替被繼承人保管若干現金、首飾、日幣及金幣，
    凡此皆屬應繼財產，應一併列為被繼承人遺產予以分割等語，並提出九十一年一
    月二十日家庭會議記錄影本及上訴人甲○○○與被上訴人黃燕文之電話錄音譯文
    各一件為證。經查：
  1.按不動產物權，依法律行為而取得、設定、喪失及變更者，非經登記不生效力，
    民法第七百五十八條定有明文。次按遺贈僅具有債權之效力，故受遺贈人並未於
    繼承開始時，當然取得受遺贈物之所有權或其他物權（最高法院八十六年度台上
    字第五五○號裁判要旨參照) 。查系爭房地於八十八年十二月十八日登記為黃慶
    芳之繼承人丑○○所有，嗣經被上訴人子○○及黃滿月之女谷蘭馨向丑○○購買
    ，而於八十九年一月二十五日移轉所有權登記為應有部分各二分之一，再於九十
    一年二月十五日以贈與為由移轉登記二分之一應有部分予被上訴人卯○○等情，
    有土地及建物登記謄本、中山地政異動索引、台北市中山地政事務所土地登記申
    請書、所有權狀等影本在卷可稽（見原審卷第一二六至一三四頁、第二五九至二
    七六頁），顯見系爭房地係由被上訴人子○○、卯○○分別以買賣、贈與關係取
    得系爭房地之所有權，系爭房地於被繼承人黃范桂香死亡之八十九年十二月二十
    三日並非登記為被繼承人所有，即非被繼承人之遺產甚明。參以被上訴人子○○
    陳稱：「房子是黃慶芳的，過世之後應該是他孩子丑○○的，黃慶芳遺囑影本是
    每個人都有，．．．，有寫要我媽媽及我們代為照顧他的孩子，我媽媽問過代書
    要很多贈與稅，所以沒有辦理，房子登記在丑○○名下，我們才跟他買下的，辛
    ○○以前就一直想要這個店面」等語 (見原審卷第一七四頁 )；縱令黃慶芳曾於
    八十七年十二月十日書立遺囑，將系爭房地贈與被繼承人黃范桂香，且黃慶芳已
    於八十八年二月十九日去世等情屬實，惟此項遺贈行為僅具有債權效力，被繼承
    人黃范桂香生前既未取得系爭房地之所有權，即難認系爭房地為被繼承人之遺產
    。
  2.又查，上訴人等提出之九十一年一月二十日家庭會議記錄影本固記載：「美月：
    ．．．如錦州街現名字是我跟大姐女兒，你們如不放心，由你們請代書寫委託書
    出來，由我跟大姐代為保管，並由我們簽名。燕文：老五 (即上訴人辛○○ )之
    前說，沒看到媽媽的現金＆手飾＆日幣＆金飾，美月妳有帶來嗎？美月：有，都
    在這裡，現金可點一點，都跟紅包袋上記錄一樣，我都沒動及老五當初你打金子
    給媽媽，媽媽有交代要還給你」等語 (見原審卷第二四五頁背面 )，惟被上訴人
    等否認上開家庭會議記錄之真正，而該家庭會議記錄係以打字方式書寫，其上並
    無任何到場人之簽名，顯非當場製作之記錄；參以上開家庭會議記錄之製作人即
    被上訴人辰○○○到庭證稱：「九十一年一月二十日的家庭會議記錄是我製作的
    ，當時我剛好搬家，所以我才會找大家到我家來聚會，家庭會議記錄的內容是我
    自己想的，都是辛○○與甲○○○（原名黃雅絹）平常跟我講的意見，我把它寫
    下來，是想徵求大家同意以這個方式解決遺產的問題，不要鬧上法院，子○○與
    五嫂並沒有講家庭會議記錄的內容的話」等語 (見本院卷第一二Ｏ頁) ，自難遽
    以上開會議記錄即推認被上訴人子○○有保管被繼承人黃范桂香之現金、手飾、
    日幣、金飾等財產，更無從推斷系爭房地為被繼承人之遺產。
  3.至於上訴人等雖另主張被上訴人辰○○○曾向被繼承人黃范桂香借款二十一萬元
    之情，並提出上訴人甲○○○與被上訴人辰○○○之電話錄音譯文為證 (見原審
    卷第二四三頁 )，惟為被上訴人等所否認，辯稱：二十一萬元係被上訴人子○○
    的錢借給黃燕文，並非被繼承人之遺產等語。經查，依上訴人等所提出上開電話
    譯文觀之，係記載：「乙方 (指辰○○○ )：子○○把借據拿來叫我簽名，送來
    錢就叫我簽名，那我就簽了，．．．，媽媽說他要先借我二十一萬元，他本來說
    要借我一百萬元」等語，縱令上開電話錄音之內容屬實，亦僅能證明被繼承人黃
    范桂香曾表示要借二十一萬元給被上訴人辰○○○，尚無從證明被上訴人辰○○
    ○已自被繼承人借得該二十一萬元，而認定被繼承人之遺產尚有該筆二十一萬元
    之借款債權。此外，上訴人等對於其等抗辯被繼承人除原判決附表一所示四筆不
    動產及附表二所示現金存款之遺產外，尚有其他遺產未列入分配之情事，復無法
    提出其他證據以實其說，是上訴人等此部分之抗辯，洵無可採。
  (二)系爭遺囑為真正，並已發生代筆遺囑之效力：
    被上訴人等主張：系爭遺囑係經立遺囑人黃范桂香口述，由莊鵬飛律師代筆完成
    並宣讀、講解，經立遺囑人認可後同行簽名，當時見證人均在場，該遺囑為真正
    ，已發生代筆遺囑之效力等語。上訴人等則抗辯：系爭遺囑未經合法見證，該遺
    囑上簽名之見證人均非由遺囑人所指定又未真正在場見證，該遺囑並非真正，應
    為無效等語。經查：
  1.按代筆遺囑，由遺囑人指定三人以上之見證人，由遺囑人口述遺囑意旨，使見證
    人中之一人筆記、宣讀、講解，經遺囑人認可後，記明年、月、日及代筆人之姓
    名，由見證人全體及遺囑人同行簽名，遺囑人不能簽名者，應按指印代之，民法
    第一千一百九十四條定有明文。查系爭遺囑係由被繼承人、見證人兼代筆遺囑人
    莊鵬飛律師及見證人乙○○、巳○○○簽名於上，並於文末載明「以上皆由黃范
    桂香口授，莊鵬飛律師代筆，經宣讀講解黃范桂香認可後，並由見證人同行簽名
    於前。」後，再由被繼承人於下一行簽名之情，有系爭遺囑影本一件在卷可稽 (
    見原審卷第七六頁至七七頁) ，足認系爭遺囑形式上已符合民法第一千一百九十
    四條所稱之代筆遺囑。
  2.又查，證人即遺囑之代筆人莊鵬飛律師於原審結證稱：「遺囑是我筆跡沒錯，當
    時被繼承人跟他先生、大女兒、二個證人到我事務所去，一起來的，作遺囑時全
    部始終在場，大約是早上快接近中午，立遺囑人腦筋清楚，我是照寫而已，他本
    人講的，我們所裡人幫他算的，完全是共見共聞，當時也沒有吵架，也沒有一起
    去吃飯，我到時大家都已經在場了，大約花了一個多鐘頭，大約過了中午吃飯時
    間了，我覺得很通常的事，我有問過是否自己要寫，他說要我們這邊代筆，算持
    分是他們講的，我助理幫他算的，他們希望用這個方式作，現金部分好像有要用
    在喪葬費用上，但沒有寫在遺囑上，沒有說過萬一不對用什麼方式再計算，我所
    說的都是實話」等語（見原審卷第一四○頁）；另一證人乙○○結證稱：「遺囑
    我有看過，有簽過章，立遺囑人叫我過去的，去做見證人，大約是在早上十點多
    中午以前到，他大姐、律師、我在場，卯○○及辛○○不在場」等語（見原審卷
    第一四一頁），並於本院證稱：「．．．我們都有等律師寫好，律師寫好後有讀
    給立遺囑人聽，我們都有聽到，其他律師事務所裡面的人也都有聽到，我不知立
    遺囑人為何要寫這樣的遺囑，我和她是很久的朋友，我有聽過她說她的小孩有人
    有賺錢拿回來，有人沒有賺錢拿回來，所以才分得不一樣」等語（見本院卷第六
    九頁）；證人巳○○○亦結證稱：「我看過遺囑，有簽名蓋章，我就作見證人，
    是子○○請我做見證人，他爸爸媽媽還有乙○○還有我在場，律師我忘記了，大
    約中午以前到的，弄滿久的，中飯前弄完的，當時沒有看到卯○○及辛○○在場
    ，那麼久了忘記了，我看過後才簽名蓋章的，大家都一樣。當時沒有吵架，大家
    都很平和」等語（見原審卷第一四二頁），復於本院證稱：「．．．我簽名時，
    有看過遺囑，而且寫遺囑的人也有唸給我聽，遺囑好像是黃范桂香講，然後由律
    師寫的，我不知道她為何要立遺囑，我認為立遺囑是很平常，．．．，當天是子
    ○○及黃范桂香兩人都有找我去」等語（件本院卷第七○頁），可見被繼承人、
    見證人兼代筆遺囑人莊鵬飛律師及見證人乙○○、巳○○○確實於系爭遺囑作成
    時在場，並簽名於該遺囑上。
  3.上訴人等雖提出被上訴人卯○○與上訴人辛○○之電話紀錄譯文節本及電話錄音
    帶為證，抗辯被上訴人卯○○曾於電話中自承：「是已經寫好了以後，律師說 (
    要)見證人，後來才找乙○○作見證人蓋章」 (見原審卷第一二一頁)，可證見證
    人乙○○並未於系爭遺囑作成時當場見證，該遺囑不生效力云云。惟查：被上訴
    人卯○○否認其於電話中有為上開陳述之情事，陳稱：伊未於被繼承人立遺囑時
    在場，不知道有這件事，伊與辛○○通電話時，根本沒有提及家族的事情等語 (
    見本院卷第七一頁) ，而兩造對於被上訴人卯○○及上訴人辛○○未於系爭遺囑
    作成時在場之事實，均不爭執，堪信為實在。縱令上訴人等所提出上電話錄音帶
    及譯文為真正，惟被上訴人卯○○及上訴人辛○○既均不在現場，顯然對於系爭
    遺囑之作成並未親見親聞，則渠等就系爭遺囑作成過程所為之評論自無任何證據
    力，上開電話錄音顯不足作為見證人乙○○未於系爭遺囑作成時在場見證之證明
    。至於上訴人等雖抗辯見證人巳○○○係被上訴人子○○找來作見證人，並非遺
    囑人所指定，不符合代筆遺囑之要件云云。惟按系爭遺囑由被繼承人、見證人兼
    代筆遺囑人莊鵬飛律師及見證人乙○○、巳○○○簽名後，於文末載明「以上皆
    由黃范桂香口授，莊鵬飛律師代筆，經宣讀講解黃范桂香認可後，並由見證人同
    行簽名於前。」，再由被繼承人黃范桂香簽名之情，已如前述，則被繼承人於上
    開文末之簽名既簽於三位見證人之後，堪認被繼承人對於系爭遺囑由莊鵬飛律師
    、乙○○及巳○○○擔任該遺囑見證人乙節並無異議，而得推知被繼承人亦有指
    定前開三人為該遺囑見證人之意思，核與民法第一千一百九十四條代筆遺囑之規
    定無違。
  4.再查，上訴人等復以：被繼承人於系爭遺囑作成時，身體已極為虛弱，長期在台
    北榮民總醫院治療，眼疾嚴重到幾近失明之程度，豈能口述系爭遺囑所載分配之
    持分至萬分之幾，故該遺囑應非被繼承人口述所作成等語。惟查：本院向行政院
    國軍退除役官兵輔導委員會台北榮民總醫院函詢被繼承人黃范桂香於八十九年一
    月間起至同年八月三十一日止之就醫資料，以明瞭被繼承人於系爭遺囑作成時之
    身體及精神狀況時，據函覆稱：經查該病患於上述時間內，在本院並無就診紀錄
    ，根據病歷記載，該病患係於八十九年十二月七日經本院急診住院，住院時神智
    清楚，主訴氣喘、咳嗽，診斷罹患有糖尿病、心臟衰竭、心肌梗塞及疑似肺癌等
    疾病」等語，此有該醫院九十二年六月三十日北總企字第0920006908號函暨所附
    被繼承人病歷資料在卷可按 (見本院卷第九九頁至一一五頁) ，核與被上訴人寅
    ○○即被繼承人之配偶陳稱：「我太太過世二年多了，之前身體都很好，生病二
    個星期就過世」等情相符 (見原審卷第二五四頁 )，可見被繼承人黃范桂香於系
    爭遺囑作成時，並無陷於意識不清醒之狀態。再佐以被上訴人寅○○陳稱：「 (
    問：遺囑分配的比例是如何計算得來？) 這是事務所的助理算出來，我太太同意
    的」、「我們到事務所時，我太太有告訴事務所的人她打算如何分配，助理就寫
    下來」等語 (見本院卷第四五頁) ；證人莊鵬飛律師亦證稱：「立遺囑人說給老
    五及老大三個孩子部分給特留分，都只給現金，老大已過世，國外子女部分給特
    留分也給房子」等語 (見原審卷第一四一頁) ，則律師事務所之助理根據被繼承
    人上開分配原則製作系爭遺囑分配之比例，再予被繼承人確認，亦無悖於常情，
    尚難認系爭遺囑非出於被繼承人之意思。
  5.綜上，被上訴人等主張系爭遺囑為真正，且符合民法第一千一百九十四條所稱代
    筆遺囑之要件，堪信為真實可採。
  (三)被繼承人黃范桂香之遺產分割方式如下：
  1.按除法律另有規定或契約另有訂定者外，繼承人得隨時請求分割遺產；又被繼承
    人之遺囑定有分割遺產之方法，或託他人代定者，從其所定；民法第一千一百六
    十四條、第一千一百六十五條第一項分別定有明文。查兩造為被繼承人之法定繼
    承人，此有被上訴人等提出之戶籍謄本及繼承系統表在卷可參 (見原審卷第十七
    頁至第三八頁、第三九頁) ，故被上訴人等起訴請求上訴人等分割遺產，於法自
    無不合。又上訴人等對於被上訴人等分割遺產之主張並不爭執，僅對於被上訴人
    等主張依系爭遺囑分割遺產之比例有意見，顯見兩造均有意消滅因繼承而生之公
    同共有關係甚明；而被繼承人黃范桂香之遺囑定有分割遺產之方法，且系爭遺囑
    為真正，已如前述，則被上訴人等請求依系爭遺囑所定方法分割被繼承人之遺產
    ，即屬有據。上訴人等抗辯系爭遺產應依法定應繼分比例，由每位繼承人各分取
    十二分之一云云，委無足採。
  2.次按遺囑人於不違反關於特留分規定之範圍內，得以遺囑自由處分遺產；又直系
    血親卑親屬之特留分，為其應繼分二分之一；配偶與直系血親卑親屬共同繼承時
    ，其應繼分與他繼承人平均，民法第一千一百八十七條、第一千二百二十三條第
    一款、第一千一百四十四條第一款亦有明文。查被繼承人黃范桂香之繼承人中，
    除被上訴人寅○○為被繼承人之配偶，上訴人丑○○、戊○○、丁○○代位其父
    黃慶芳繼承其應繼分外，其餘上訴人辛○○、甲○○○及被上訴人卯○○、壬○
    ○、庚○○、己○○、午○○○、癸○○、子○○、辰○○○等十人均為被繼承
    人之子女，其等應繼分應與被上訴人寅○○平均分配，各為被繼承人全部遺產之
    十二分之一，特留分各為全部遺產之二十四分之一；上訴人丑○○、戊○○、丁
    ○○之應繼分則合計為全部遺產之十二分之一，該三人之特留分則合計為全部遺
    產之二十四分之一，要無疑義。上訴人等雖抗辯系爭遺囑侵害其等之特留分，惟
    查：
    (1)依系爭遺囑所載，係將如附表一所示編號、之不動產分配予被上訴人寅○
      ○、卯○○、己○○、壬○○等四人，持分比例如附表四所載；而將如附表一
      所示編號、之不動產分配予被上訴人庚○○、癸○○、黃文枝、癸○○、
      辰○○○、子○○及上訴人甲○○○等六人，持分比例如附表五所示，至於上
      訴人辛○○及丑○○、戊○○、丁○○則未分配任何不動產之持分，而將其等
      四人之特留分以現金折算予以補貼，此觀系爭遺囑記載：「．．．至於伍男辛
      ○○及長男黃慶芳之子即本人之孫丑○○、戊○○、丁○○四人之特留分部分
      則由庚○○、黃文枝、癸○○、子○○、黃雅玲、黃燕文等六人依其繼承不動
      產之持分比例，以現金折算與該四人。」等語甚明，尚難謂系爭遺囑就遺產中
      不動產之分割比例有何侵害上訴人辛○○、甲○○○、丑○○、戊○○、丁○
      ○等五人特留分之情事。
    (2)關於遺產中之現金部分，依系爭遺囑所示，雖僅分配四十八分之四十七予全體
      繼承人，惟被上訴人等主張：現金部分有四十八分之一已用於喪葬費用等語，
      證人莊鵬飛律師亦於原審到庭證稱：「現金部分好像有要用在喪葬費用上，但
      沒有寫在遺囑上」等語 (見原審卷第一四Ｏ頁) ，而上訴人等對此亦不爭執，
      堪信系爭遺囑對於遺產之現金部分已全部分配完畢。依系爭遺囑所載之分割方
      法，係將遺產之現金部分分配如附表二所示，其中上訴人丑○○、戊○○、丁
      ○○雖僅共同分配四十八分之一之比例 (共同分配之特留分應為二十四分之一
      ) ，尚較特留分短少現金遺產總額之四十八分之一，即十二萬四千三百三十七
      元 (計算式：0000000×1/48＝124337，小數點以下四捨五入)，惟系爭遺囑既
      載明：「．．．本人之孫丑○○、戊○○、丁○○四人之特留分部分則由庚○
      ○、黃文枝、癸○○、子○○、黃雅玲、黃燕文等六人依其繼承不動產之持分
      比例，以現金折算與該四人。」等語，已如前述，則上開現金遺產分割不足特
      留分之十二萬四千三百三十七元，自應由上訴人庚○○、癸○○、黃文枝、辰
      ○○○、子○○及被上訴人甲○○○等六人依附表五所示繼承不動產之比例，
      以現金折算上訴人丑○○、戊○○、丁○○等三人，即上訴人庚○○、癸○○
      及被上訴人甲○○○各負擔現金一萬二千四百三十四元 ( 計算式： 124337×
      1/10＝12434)，上訴人黃文枝、辰○○○各負擔現金二萬四千八百六十七元 (
      計算式：124337×2/10＝24867)，上訴人子○○負擔現金三萬七千三百零一元
      (計算式：124337×3/10＝37301)，合計十二萬四千三百三十七元予上訴人丑
      ○○、戊○○、丁○○，並無侵害該三人特留分之虞；至其餘兩造之繼承人依
      系爭遺囑所示之比例分割被繼承人黃范桂香所遺留之現金遺產，亦未見有何侵
      害特留分之情事，尚難認系爭遺囑關於遺產之現金分割比例有何違反特留分之
      規定。
    (3)又依國稅局核定系爭遺產稅之基準，計算上訴人等依系爭遺囑所示分割方法分
      得之遺產價值：如附表一所示編號、、、之不動產價值依序為三百三
      十七萬五千元、九千元、三百八十七萬七千五百元、十五萬七千元，而其餘如
      附表二所示現金部分存款合計五百九十六萬八千一百五十八元，總計被繼承人
      之遺產價值為一千三百三十八萬六千六百五十八元，此有遺產稅免稅證明書影
      本一件在卷足稽 (見原審卷第四十頁至四一頁) ，則除上訴人丑○○、戊○○
      、丁○○外，其餘兩造依其應繼分比例，每人得分取一百十一萬五千五百五十
      五元 (計算式：00000000÷12＝0000000，小數點以下四捨五入)，特留分則為
      五十五萬七千七百七十七元 (計算式：0000000÷2＝557777) 。於此計算基礎
      下，上訴人等依系爭遺囑所分得之財產價值亦無侵害特留分之情事 (兩造實際
      分得之遺產金額將依系爭遺產中之不動產變賣價額比例計算)，析述如下：
    上訴人辛○○所分得之遺產價值為：
      現金部分為二十四萬八千六百七十三元 (計算式：0000000×2/48＝248673)，
      不動產折算部分為三十萬九千一百零四元 (計算式：(0000000+9000+0000000+
      157000)×1/24＝309104)，合計為五十五萬七千七百七十七元 (計算式：2486
      73+309104＝557777)。
    上訴人甲○○○所分得之遺產價值為：
      現金部分為二十四萬八千六百七十三元 (計算式：0000000×2/48＝248673)元
      ，分配不動產價值四十萬三千四百五十元  (計算式： (0000000+157000) ×
      1/10＝403450)，上開二筆合計後，再扣除應分擔上訴人丑○○、戊○○、丁
      ○○不足特留分部分 (含不動產及現金)之四萬三千三百四十四元 (計算式：
      (0000000+9000+0000000+157000)×1/24×1/10+124337×1/10＝43344)及上訴
      人辛○○不足特留分部分 (即不動產折算)之三萬零九百十元 (計算式：
      (0000000+9000+0000000+157000)×1/24×1/10＝30910)，合計為五十七萬七
      千八百六十九元 (計算式：248673+000000-00000- 00000＝577869)。
    上訴人丑○○、戊○○、丁○○所分得之遺產價值合計為：
      現金部分為二十四萬八千六百七十四元 (計算式：0000000×1/48+124337＝
      248674)，不動產折算部分為三十萬九千一百零四元 (計算式：(0000000 +
      9000+0000000+157000)×1/24＝309104)，合計為五十五萬七千七百七十八元(
      計算式：248674+309104＝557778)。
    (4)綜上，系爭遺囑所定之遺產分割方法並未違反特留分之規定，縱依國稅局核定
      系爭遺產稅之基準計算，亦無侵害特留分之虞，是上訴人等抗辯系爭遺囑所定
      之遺產分割方法違反特留分規定云云，自屬不能證明，洵無足採。何況上訴人
      等雖於原審初時主張系爭遺囑所定之分割方法侵害特留分，惟於原審九十一年
      八月二十八日言詞辯論時，其等訴訟代理人蔡文浩律師、邱六郎律師分別陳稱
      ：「如果遺囑有效，原告 (指被上訴人) 聲明主張不動產及現金分割方式不爭
      執。」、「遺囑有效就不爭執。有效就沒有特留分的爭執。」等語，此有該言
      詞辯論筆錄在卷足稽 (見原審卷第一九九頁)，而系爭遺囑為真正乙節，已如
      前述，上訴人等提起上訴後，亦未再事爭執或抗辯系爭遺囑之分割方法有何侵
      害特留分之情事，益徵被上訴人等主張系爭遺囑所定之遺產分割方法並未違反
      特留分規定乙節，為真實可採。爰依系爭遺囑所定之分割方法，將被繼承人黃
      范桂香之遺產分割如附表一、二、三、四、五所示。
五、綜上所述，被上訴人等主張依系爭遺囑所定分割方法分割遺產，即有理由，應予
    准許，爰將兩造之被繼承人黃范桂香遺留如附表一編號、、、所示之不
    動產准予分割如附表一、三、四、五所示，如附表二所示金融機構存款及利息准
    予分割為如附表二所示。原審雖准許被上訴人等之請求，依系爭遺囑分割遺產，
    惟漏未將上訴人丑○○、戊○○、丁○○就現金遺產所受分配不足特留分之部分
    依系爭遺囑所定分割方式按附表五所示繼承人分配之不動產比例予以折算補貼，
    即有未合，上訴意旨指摘原判決不當，求予廢棄改判，為有理由，爰由本院將原
    判決廢棄，改判如主文第二項所示。
六、本件為判決基礎事證已臻明確，本院經逐一斟酌兩造歷審所提其餘攻擊、防禦方
    法，均與前開論斷結果無礙，爰不再一一論述，併此敘明。
七、據上論結，本件上訴為有理由，依民事訴訟法第四百五十條、第四百六十三條、
    第三百八十五條第一項前段、第八十五條第一項，判決如主文。
中　　　華　　　民　　　國　　九十三　　年　　三　　　　月　　二十三  　日
                              民事第十二庭
                                  審判長法  官  阮  富  枝
                                        法  官  林  麗  玲
                                        法  官  吳  麗  惠
正本係照原本作成。
如不服本判決，應於收受送達後二十日內向本院提出上訴書狀，其未表明上訴理由者
，應於提出上訴後二十日內向本院補提理由書狀（均須按他造當事人之人數附繕本）
上訴時應提出委任律師或具有律師資格之人之委任狀；委任有律師資格者，另應附具
律師資格證書及釋明委任人與受任人有民事訴訟法第四百六十六條之一第一項但書或
第二項（詳附註）所定關係之釋明文書影本。
中　　　華　　　民　　　國　　九十三　　年　　　三　　　月　　二十六　　日
　　　　　　　　　　　　　　　　　　　　書記官  陶  美  玲
附註：
民事訴訟法第四百六十六條之一（第一項、第二項）：
對於第二審判決上訴，上訴人應委任律師為訴訟代理人。但上訴人或其他法定代理人
具有律師資格者，不在此限。
上訴人之配偶、三親等內之血親、二親等內之姻親，或上訴人為法人、中央或地方機
關時，其所屬專任人員具有律師資格並經法院認為適當者，亦得為第三審訴訟代理人
。
附表一、不動產部分
  ┌──┬────────────┬────┬─────────────┐
  │編號│所　　　　在　　　　　地│面　　積│分　　割　　方　　法      │
  ├──┼────────────┼────┼─────────────┤
  │  │台北市○○區○○段二小段│25㎡    │變賣，以價金按如附表四所示│
  │    │一四六地號土地，所有權權│　      │之比例分配。              │
  │    │利範圍全部              │　      │                          │
  ├──┼────────────┼────┼─────────────┤
  │  │門牌號碼：台北市中山區朱│　      │變賣，以價金按如附表四所示│
  │    │馥里合江街九十四巷十弄十│　      │之比例分配。              │
  │    │號建物，所有權利利範圍全│　      │                          │
  │    │部                      │        │                          │
  ├──┼────────────┼────┼─────────────┤
  │  │台北市○○區○○段四小段│110㎡ 　│變賣，以價金按如附表五所示│
  │    │三十五地號土地，應有部分│        │之比例分配。              │
  │    │四分之一                │　      │                          │
  ├──┼────────────┼────┼─────────────┤
  │  │門牌號碼：台北市北投區義│        │變賣，以價金按如附表五所示│
  │    │理街七十四號四樓建物，所│        │之比例分配。              │
  │    │有權權利範圍全部        │　      │                          │
  └──┴────────────┴────┴─────────────┘
附表二、現金部分：(現金遺產總額四十八分之一已用在被繼承人之喪葬費用上)
  ┌────┬───────────┬────┬────────────┐
  │存款種類│金融機構、帳號、存單號│金   額 │分    配    方    法    │
  │        │碼                    │        │                        │
  ├────┼───────────┼────┼────────────┤
  │定期儲金│台北郵局石牌支局存單號│ 830000 │繼承人     分得比例     │
  │存單    │碼00000000號  │        ├────────────┤
  ├────┼───────────┼────┤寅○○     四十八分之七 │
  │同上    │台北郵局石牌支局存單號│0000000 ├────────────┤
  │        │碼00000000號  │        │卯○○     四十八分之七 │
  ├────┼───────────┼────┼────────────┤
  │同上    │台北郵局石牌支局存單號│ 238930 │己○○     四十八分之六 │
  │        │碼00000000號  │        ├────────────┤
  ├────┼───────────┼────┤子○○     四十八分之六 │
  │同上    │台北郵局石牌支局存單號│0000000 ├────────────┤
  │        │碼00000000號  │        │壬○○     四十八分之四 │
  ├────┼───────────┼────┼────────────┤
  │活期存款│台北郵局興大支局帳號○│  21765 │黃文枝     四十八分之四 │
  │        │四七八三五–○號      │        ├────────────┤
  ├────┼───────────┼────┤辰○○○   四十八分之四 │
  │活期儲蓄│台灣省合作金庫長春支庫│  39403 ├────────────┤
  │存款    │帳號○五六○三二號    │        │庚○○     四十八分之二 │
  ├────┼───────────┼────┼────────────┤
  │儲蓄存款│台灣省合作金庫長春支庫│ 630000 │癸○○     四十八分之二 │
  │存單    │存單號碼0000000│        ├────────────┤
  │        │○七九三七七號　      │        │甲○○○   四十八分之二 │
  ├────┼───────────┼────┼────────────┤
  │同上    │華泰商業銀行石牌分行存│ 400000 │辛○○     四十八分之二 │
  │        │單號碼一七八一之一三九│        ├─────┬──────┤
  │        │○○○○五–九號      │        │丑○○    │以上三人合計│
  ├────┼───────────┼────┤  1/144   │四十八分之一│
  │活期儲蓄│華泰商業銀行石牌分行帳│ 157060 │戊○○    │(其餘不足特 │
  │存款    │號00000000-九 │        │  1/144   │留分部分，依│
  │        │號                    │        │丁○○    │後註計算明細│
  │        │                      │        │  1/144   │表所示現金補│
  │        │                      │        │          │貼)         │
  ├────┼───────────┼────┼─────┴──────┤
  │        │ 總              計   │ 0000000│  總計 四十八分之四十七 │
  │        │                      │        │                        │
  └────┴───────────┴────┴────────────┘
   註：計算明細表
   現金遺產共應補貼丑○○、戊○○、丁○○不足特留分部分為十二萬四千三百三
   十七元 (計算式：0000000×1/48＝124337)，該三人各分得四萬一千四百四十六
   元，由庚○○、癸○○、甲○○○、黃文枝、辰○○○、子○○依附表五所示比
   例負擔如下：
   庚○○、癸○○、甲○○○各負擔現金一萬二千四百三十四元
     計算式： 124337×1/10＝12434
   黃文枝、辰○○○各負擔現金二萬四千八百六十七元
     計算式： 124337×2/10＝24867
   子○○負擔現金三萬七千三百零一元
     計算式：124337×3/10＝37301
附表三
 ┌───────────────────────────────────┐
 │辛○○、丑○○、戊○○、丁○○未受不動產分配，應補貼特留分部分        │
 ├────┬─────────────┬────────────────┤
 │繼承人  │應受比例（特留分）        │備                      註      │
 ├────┼─────────────┼────────────────┤
 │辛○○  │二十四分之一              │辛○○、丑○○、戊○○、丁○○就│
 │        ├──────┬──────┤附表一所示四筆不動產未受遺產分配│
 │丑○○  │七十二分之一│            │，應分配如上所示特留分；依附表一│
 ├────┤            │以上三人合計│所示四筆不動產變賣所得價金，按其│
 │戊○○  │七十二分之一│二十四分之一│等應受如上分配之特留分比例計算應│
 ├────┤            │            │分得之金額，由庚○○、癸○○、西│
 │丁○○  │七十二分之一│            │村雅子、黃文枝、辰○○○、子○○│
 │        │            │            │按附表五所示之比例折算現金給付。│
 └────┴──────┴──────┴────────────────┘
附表四
  ┌────┬──────┐
  │繼承人  │  比  　　例│
  ├────┼──────┤
  │寅○○  │二十四分之七│
  ├────┼──────┤
  │卯○○  │二十四分之七│
  ├────┼──────┤
  │己○○  │二十四分之六│
  ├────┼──────┤
  │壬○○  │二十四分之四│
  └────┴──────┘
附表五
  ┌────┬──────┐
  │繼承人  │  比  　　例│
  ├────┼──────┤
  │庚○○  │  十分之一  │
  ├────┼──────┤
  │癸○○  │  十分之一  │
  ├────┼──────┤
  │甲○○○│  十分之一  │
  ├────┼──────┤
  │黃文枝  │  十分之二  │
  ├────┼──────┤
  │辰○○○│  十分之二  │
  ├────┼──────┤
  │子○○  │  十分之三  │
　└────┴──────┘
